臺灣高等法院刑事判決　　　　　　　　93年度上訴字第2511號
上　訴　人
即　自訴人　遠東傳訊股份有限公司
代　表　人　己○○
自訴代理人　徐原本律師
上　訴　人
即　被　告　甲○○
　　　　　　乙○○
被　　　告　戊○○
　　　　　　丁○○
　　　　　　丙○○
共　　　同
選任辯護人　龔君彥律師
上列上訴人等因被告等偽造有價證券等案件，不服臺灣板橋地方
法院91年度自字第461 號，中華民國93年5 月25日第一審判決，
提起上訴，本院判決如下：
    主  文
原判決關於甲○○被訴行使偽造私文書無罪暨自訴不受理部分均
撤銷。
甲○○行使偽造私文書，足以生損害於公眾及他人，處有期徒刑
肆月，如易科罰金，以參佰元折算壹日；又連續商業負責人以明
知不實之事項而填製會計憑證，處有期徒刑肆月，如易科罰金，
以參佰元折算壹日。
其他上訴駁回。
甲○○右開上訴駁回背信部分所處有期徒刑肆月，如易科罰金，
以參佰元折算壹日與撤銷改判部分所處之刑，應執行有期徒刑拾
月，如易科罰金，以參佰元折算壹日。
    事  實
一、乙○○自民國（下同）91年3 月間起至同年10月間止，擔任
    「遠東傳訊股份有限公司」（以下簡稱：遠東傳訊公司）之
    總經理，由於遠東傳訊公司經營第二類電信業務，擬與經營
    第一類電信業務之「宏遠電訊股份有限公司」（以下簡稱：
    宏遠公司）進行合作，由宏遠公司提供廠房空間，供遠東傳
    訊公司裝置該公司所有之系統設備1 套，並使用宏遠公司之
    網路門號對外經營付費語音資訊服務，因此乙○○受遠東傳
    訊公司之委任，代表該公司與宏遠公司洽談合作事宜，係為
    遠東傳訊公司處理事務之人；詎乙○○不思積極爭取遠東傳
    訊公司之最大利益，反而與「艾肯科技資訊事業有限公司」
    （以下簡稱：艾肯公司）之負責人甲○○（當時亦係遠東傳
    訊公司之財務經理）共同基於意圖為艾肯公司不法利益之犯
    意聯絡，明知擬裝置在宏遠公司廠房之系統設備1 套為遠東
    傳訊公司所有及提供，艾肯公司既非所有人或提供人，亦無
    分霑遠東傳訊公司經營語音資訊服務所得利潤之任何權利，
    竟違背其對遠東傳訊公司所負應積極爭取該公司最大利益之
    任務，謊稱上開系統設備係艾肯公司所提供，於91年7 月30
    日，由乙○○代表遠東傳訊公司、甲○○代表艾肯公司，共
    同與宏遠公司簽訂三方合作契約書，明定其合作模式為：宏
    遠公司提供廠房空間及網路門號，艾肯公司提供系統設備，
    供遠東傳訊公司經營語音資訊服務，所得收入由宏遠公司代
    向客戶收取，再依一定標準由宏遠公司分別與遠東傳訊公司
    及艾肯公司拆帳分配，使遠東傳訊公司經營上開語音資訊服
    務本來可得之營業收入，因艾肯公司之加入瓜分而減少，致
    生損害於遠東傳訊公司之財產上利益。嗣於91年9 月間，遠
    東傳訊公司董事長胡宗文察覺有異，指示財務經理甲○○提
    出合作契約書檢視，始悉上情。
二、甲○○明知遠東傳訊公司未將臺北縣永和市○○路2 號14樓
    之房屋出租予艾肯公司，竟於91年5 月30日，在不詳處所，
    以其為遠東訊公司財務經理而保管公司及負責人己○○印章
    之機會，盜蓋遠東傳訊公司及負責人己○○印章於租賃契約
    之方式，偽造遠東傳訊公司將上開房屋出租予艾肯公司之房
    屋租賃契約書，並持之行使，持向財政部臺灣省北區國稅局
    中和稽徵所作為艾肯公司
    於稅捐稽徵機關審核稅籍之正確性及遠東傳訊公司、己○○
    等人。
三、甲○○為遠東傳訊公司之財務經理，在執行職務範圍內，屬
    商業負責人。竟基於明知不實之事項而填製會計憑證之概括
    犯意，明知遠東傳訊公司與艾肯公司實際並無合作關係，亦
    無業務往來，乃連續於附表編號1 至4 所示之時間，在遠東
    傳訊公司內，利用不知情之遠東傳訊公司會計費玉梅開立如
    附表編號1 至4 所示之內容不實之會計憑證即統一發票予艾
    肯公司。又明知依遠東傳訊公司與臺灣土地銀行簽定信用卡
    特約商店約定書，應以該公司實際營業範圍內之簽帳消費為
    限始得接受客戶使用信用卡消費，竟為提高公司業績，分別
    於91年9 月18日、21日及23日，接受客戶許進融、張智偉、
    施錦利以「假消費，真借款」方式，藉「系統服務費」之名
    ，分別簽發信用卡各新臺幣（下同）5 萬元、2 萬元及3 萬
    元，而預借扣除利息之現金，甲○○並承前概括犯意，於同
    年月26日利用不知情之會計費玉梅開立如附表編號5 至7 所
    示之內容不實之會計憑證即統一發票。
四、案經被害人遠東傳訊公司提起自訴。
    理  由
壹、有罪（上訴駁回、撤銷改判）部分：
一、訊據被告乙○○固供承自91年3 月間起至同年10月間止，擔
    任自訴人遠東傳訊公司之總經理，受遠東傳訊公司之委任，
    代表自訴人與宏遠公司洽談合作事宜，係為自訴人處理事務
    之人，並於91年7 月30日代表自訴人簽訂三方合作契約書，
    ；被告甲○○亦坦認其當時為遠東傳訊公司財務經理，又為
    艾肯公司之負責人，曾代表艾肯公司簽訂三方合作契約書，
    惟渠二人均否認有何背信犯行，辯稱：本件系統設備並非自
    訴人所稱其向「三稽通訊科技股份有限公司」（以下簡稱：
    三稽公司）所購，而係由艾肯公司向「中國電通股份有限公
    司」（以下簡稱：中國電通公司）購買，並提供裝置於宏遠
    公司處；自訴人所稱其向三稽公司購買之系統設備，係嗣為
    擴大業績所另添購，購買之資金亦由自訴人與艾肯公司共同
    負擔；三方合作模式有先例可循，亦為業界之常態，艾肯公
    司早於91年3 月1 日即曾與「事達電信股份有限公司」進行
    合作，由艾肯公司提供系統設備及業務處理，嗣自訴人公司
    人對此項先例並無異議，足見自訴人公司實際負責人胡宗文
    對艾肯公司在三方合約中之地位、其他有關三方合作之模式
    ，完全知情；電信業界三方合作之模式所在多有，被告乙○○鑑於宏遠公司可提供門號、艾肯公司可提供系統、自訴人
    可推廣業務，基於彼此合作產生之利益，而簽訂本件三方合
    作契約，並無背信可言；胡宗文係自訴人公司之實際負責人
    ，第一類電信公司之拆款又係自訴人之重要收入來源，胡宗
    文隨時會查核，合約書一直放在公司裡，倘被告乙○○未徵
    得胡宗文之同意而有任何背信犯意，豈有可能將艾肯公司列
    入合約，任由胡宗文查核；自訴人公司之相關印鑑均由胡宗
    文保管，本件三方合作契約書既須用印，即須請示胡宗文，
    胡宗文豈能諉為不知云云。又被告甲○○另坦承曾書立遠東
    傳訊公司將上開房屋出租予艾肯公司之房屋租賃契約書，惟
    否認有何行使偽造私文書及不實登載會計憑證之犯行，辯稱
    ：伊係經過遠東傳訊公司實際負責人胡宗文之同意，而由伊
    代表艾肯公司，胡宗文代表遠東傳訊公司，簽定前揭租賃契
    約，並無偽造之情事；又上開統一發票均為公司會計費玉梅
    所簽發，與伊無關云云。惟查：
（一）關於背信部分：
　  (一)自訴人經營第二類電信業務，擬與經營第一類電信業務之
      宏遠公司進行合作，由宏遠公司提供廠房空間及網路門號
      ，供自訴人對外經營付費語音資訊服務，始有本件合作契
      約之簽訂，其裝置於宏遠公司廠房之系統設備1 套，係自
      訴人以新臺幣（下同）60萬元向三稽公司所購，此據證人
      即自訴人公司實際負責人胡宗文結證屬實，並有自訴人提
      出票面金額合計為60萬元、均經受款人三稽公司提示兌現
      之付款支票影本3 紙在卷可佐。
    (二)被告乙○○等人雖辯稱本件系統設備並非自訴人向三稽公
      司所購，而係由艾肯公司向中國電通公司購買云云，惟其
      提出之中國電通公司報價單1 紙，並無購買系統之時間，
      性質上僅屬廠商應客戶詢價要求所發出之文件，另其等提
      出之統一發票1 紙，其所載交易品名為「資訊處理服務費
      」，均不足證明艾肯公司有向中國電通公司購買何種硬體
      公司廠房，據以簽訂本件三方合作契約之系統設備。
    (三)參以被告乙○○於原審訊問時所供：當初公司要擴大業績
      ，曾上簽呈給胡宗文批示向三稽公司購入系統設備，購入
      後胡宗文同意將之放在宏遠公司等語（見原審卷(一)第104
      頁、第372 頁），並未否認自訴人確曾向三稽公司購買系
      統設備，並裝置於宏遠公司經營本件語音資訊服務；對照
      證人即宏遠公司網路加值部門經理林攸信於原審審理時所
      證：本件三方合作契約，宏遠公司裡僅裝置1 套系統設備
      ，後來另有1 套中國電通公司之系統設備裝置於宏遠公司
      ，但與本件系統設備分屬不同之2 套系統等語（見原審卷
      (二)第113 頁、第114 頁），足徵自訴人簽訂本件合作契約
      而在宏遠公司廠房所裝置之系統設備，確為自訴人向三稽
      公司所購買者無疑，而被告等人所稱向中國電通公司購買
      之系統設備，即令存在，洵與本件合作契約無涉，不容相
      淆。則自訴人既自費購入1 套系統置於宏遠公司營運，又
      何須使用艾肯公司之系統？顯見被告等人辯稱因前開系統
      係艾肯公司所設置，故簽定三方合約云云，自不可採。
    (三)被告等人復辯稱自訴人向三稽公司購買之系統設備，其購
      買資金係由自訴人與艾肯公司共同負擔云云，惟被告乙○○於原審訊問時先辯稱：艾肯公司有出資20萬元購買上開
      系統，伊於91年9 月16日有匯款20萬元予自訴人公司云云
      （見原審卷(一)第264 頁）；復又供稱：該系統係艾肯公司
      向中國電通公司所購得供自訴人公司所使用（見同上卷第
      350 頁答辯狀），已如前述；又於原審準備程序時供承：
      系統係自訴人與艾肯公司合資所購，艾肯公司出資55萬元
      云云（見原審卷(二)第41頁）；另證人林攸信於原審審理時
      復又證稱：被告乙○○告訴伊，放置於宏遠公司之系統係
      自訴人向艾肯公司租用等語（見同上卷第114 頁），則對
      於前揭系統究竟係艾肯公司所有？或自訴人與艾肯公司合
      資所購？或艾肯公司出租予自訴人？又若為合資購買，則
      艾肯公司出租究為20萬元或55萬元？被告乙○○先後所述
      不一，且顯有矛盾之處，是否可採，已非無疑。再被告等
      人提出之甲○○銀行存摺影本1 件，至多僅能證明被告甲○○曾於91年9 月16日自其存款帳戶內撥出20萬元，匯入
      自訴人設於中國信託商業銀行雙和分行之支票存款帳戶，
      但匯款之原因不一而足，且依被告乙○○、甲○○分別代
      表自訴人及艾肯公司與宏遠公司簽定三方合作契約之日期
      為91年7 月30日，若艾肯公司有出資購買前開系統，理應
      於出資購得系統後，再與自訴人及宏遠公司簽訂三方合作
      契約，豈有於91年7 月30日簽完三方契約後，始於同年9
      月16日再出資之理？況自訴人亦已陳明該筆款項係自訴人
      向被告乙○○臨時調借，並提出同面額之還款支票影本1
      紙為證，且徵諸一般交易常情，一公司與他公司合資購買
      資產設備者，雖非無可能，然為釐清彼此法律關係，理應
      儘先協商訂明雙方對於該資產設備之權利範圍、使用收益
      方式等，而本件被告等僅能提出甲○○銀行存摺影本1 件
      ，就艾肯公司與自訴人如何約定合資購買本件系統設備及
      雙方之權利範圍等情，均未見任何說明或提出任何證據，
      是被告甲○○當時身分縱為艾肯公司之負責人，洵難單憑
      其上開匯款之事實，逕認艾肯公司對於上開系統設備有何
      權利之可言。從而，本件系統設備乃自訴人出資購買而為
      其所有，艾肯公司對於該套系統設備並無任何權利之事實
      ，堪予認定。
    (四)再依本件合作契約書第2 條所定：「二合作內容：1.甲方
      （即宏遠公司）提供網路系統門號，俾使丙方（即艾肯公
      司）協助乙方（即自訴人）經營付費語音資訊服務：：：
      ．．2.乙方並委由甲方代收付費語音資訊節目費，並依下
      列方式拆帳：：：4.丙方提供系統平台供乙方經營使用，
      拆帳方式及金額由甲方與丙方另定合約。」兼觀證人林攸
      信到庭所證：宏遠公司與自訴人有商務往來，宏遠公司簽
      訂本件合作契約，合作之對象係自訴人，僅為了拆帳方便
      ，始簽訂三方合約，至於艾肯公司與自訴人間之關係，宏
      遠公司並不清楚，當時係被告乙○○代表自訴人與宏遠公
      司接洽等語（見原審卷(二)第111頁），足認本件三方合作
      契約簽訂之緣由，肇因於自訴人除使用宏遠公司之網路門
      號經營語音資訊服務外，並委託宏遠公司代向客戶收取服
      務費，所得收入本應由自訴人及宏遠公司拆帳分配，惟因
      被告乙○○當時表明經營所用之系統設備為艾肯公司所提
      供，為使給付關係單純化，乃將艾肯公司併列為契約當事
      人，賦予艾肯公司就宏遠公司所代收之款項亦有權加入分
      配，得與宏遠公司另定合約約定拆帳方式及金額。又艾肯
      公司因上開約定，已就自訴人於91年7 月份及8 月份經營
      語音資訊服務之營業收入，向宏遠公司拆帳得款合計7 萬
      6161元之事實，亦有自訴人提出宏遠公司製作之艾肯公司
      拆帳明細影本2 紙可稽。故艾肯公司加入本件合作契約，
      已朋分自訴人經營語音資訊服務之營業收入，而損害自訴
      人之利益，至為灼然。
    (五)基於私法自治原則，經營電信業者採行三方合作模式，固
      屬法之所許，惟如涉有刑事不法，仍應以刑法相繩之。本
      件系統設備乃自訴人出資購買，艾肯公司就該系統設備並
      無任何權利等情，業如前述，被告乙○○當時身為自訴人
      公司之總經理，對於上情無不知之理，其為自訴人處理簽
      訂合作契約之事務，有積極爭取自訴人最大利益之任務，
      竟違背上開任務，謊稱艾肯公司提供系統設備，使艾肯公
      司無端加入本件三方合作契約，得以朋分自訴人經營語音
      資訊服務之營業收入，而損害自訴人之利益，則被告乙○○有意圖為艾肯公司不法利益之主觀上犯意，昭然若揭；
      被告甲○○當時為艾肯公司負責人，且亦為自訴人公司之
      財務經理，明知該公司對於上開系統設備並無任何權利，
      竟附和被告乙○○，代表艾肯公司簽訂本件三方合作契約
      ，其與被告乙○○間有犯意聯絡及行為分擔，亦臻明確。
      被告徒以三方合作模式有先例可循，且為業界之常態，即
      斷定其無背信之可言，委不足採。又本件背信罪之保護法
      益為自訴人之財產利益，胡宗文雖係自訴人公司之董事長
      ，惟與公司人格並非等同，胡宗文事先是否知悉艾肯公司
      有加入本件三方合作契約，充其量僅涉及胡宗文應否亦須
      對自訴人公司負民事或刑事責任之問題，被告迭以胡宗文
      對於本件三方合作契約之簽訂知情為由，辯稱無背信犯行
      云云，亦無足取。
    (六)綜上所述，被告乙○○、甲○○所辯無非事後畏罪卸責之
      詞，此部分事證明確，被告2 人之背信犯行，洵堪認定，
      應依法論科。
（二）行使偽造私文書部分：
    (一)前揭租賃契約書確為被告甲○○所書立等情，亦據被告甲○○於原審訊問、審理及本院準備程序時供述綦詳（見原
      審卷(一)第235 頁、原審卷(二)第43頁；本院卷第70頁）。被
      告甲○○雖辯稱簽立該租賃契約書有經證人胡宗文同意，
      且經胡宗文親自用印云云，惟已為證人胡宗文所否認，且
      如前所述，自訴人與艾肯公司並無合作關係，甚且係事後
      查看三方契約始知艾肯公司存在，且該臺北縣永和市○○
      路2 號14樓房屋亦非自訴人公司所有，亦為自訴人向他人
      所租賃，自訴人豈會無端即將該房屋轉租予艾肯公司。且
      若自訴人有意將前揭房屋出租予艾肯公司，理應由自訴人
      備妥契約及擬定條款後，請承租人簽名用印，豈會反由承
      租人自備契約之理，此顯與常情有違。
    (二)又自訴人公司及負責人之印章係由被告甲○○保管一節，
      亦據證人胡宗文、費玉梅於原審訊問時證稱屬實（見原審
      卷(一)第153 頁以下、第236 頁），被告甲○○顯係利用保
      管公司及負責人印章之機會盜蓋其等印章於租賃契約書無
      訛。
    (三)被告甲○○偽造前開租賃契約後，曾提出交由財政部臺灣
      省北區國稅局中和稽徵所作為艾肯公司
      使用之情，亦有該稽徵所93年11月19日北區國稅中和三字
      第0931033294號函及所附之房屋租賃契約書各1 紙在卷可
      憑（見本院卷第96頁、第97頁）。
    (四)綜上所述，被告甲○○此部分所辯亦屬推諉之詞，不足採
      信，此部分事證明確，被告甲○○行使偽造私文書之犯行
      ，亦堪認定，應依法論科。
（三）明知不實之事項而填製會計憑證部分：
    (一)被告甲○○如何於前揭時地，指使不知情之自訴人公司會
      計費玉梅填載如附表所示之統一發票等情，迭據證人胡宗
      文指訴綦詳，並經證人費玉梅證稱屬實（見原審卷(一)第19
      9 頁至第202 頁、第210 頁）。復有統一發票7 紙在可憑
      （見原審卷(一)第9 之1 頁至第9 之4 頁、第14頁、第19頁
      、第22頁）。
    (二)又關於附表編號5 至7 所示之統一發票，實係「假消費，
      真借款」，並非真正參加自訴人公司語音加盟等情，亦據
      證人許進融、張智偉、施錦利於原審審理時證稱明確（見
      原審卷(二)第124 頁以下、第130 頁以下、第135 頁以下）
      ，並有信用卡正反面影本及簽帳單等件在卷可稽（見原審
      卷(一)第296 頁、第306 頁、第307 頁）。
    (三)綜上所述，被告甲○○為自訴人公司之財務經理一節，已
      為其所自承，關於統一發票之開立，自屬其職掌監督範圍
      內之工作，屬商業會計法第4 條所稱之商業負責人。其明
      知自訴人公司與艾肯公司並無合作關係或業務往來，亦明
      知許進融等3 人並未實際加盟自訴人公司之語音系統，竟
      指示公司會計費玉梅開具如附表所示之統一發票，難謂無
      明知不實之事項而填製會計憑證之犯行，此部分事證亦臻
      明確，被告甲○○此部分犯行亦堪認定，應依法論科。
二、核被告乙○○、甲○○二人就前揭一之（一）所為，係犯刑
    法第342 條第1 項之背信罪；渠2 人間就上開犯行，有犯意
    之聯絡及行為之分擔，為共同正犯；被告甲○○雖無受委任
    為自訴人處理訂約事務之身分關係，惟其與有此身分關係之
    被告乙○○共同實施本件之罪，依刑法第31條第1 項規定，
    仍應論以本罪之共同正犯。被告甲○○就前揭一之（二）所
    為，係犯同法第216 條、第210 條之行使偽造私文書罪；其
    盜用印章為偽造私文書之部分行為，不另論罪；又其偽造私
    文書後，復持之行使，其偽造之低度行為，應為行使之高度
    行為所吸收，亦不另論罪。再按營利事業銷貨統一發票，應
    認屬於商業會計法第15條所指商業會計憑證之一種，商業負
    責人以明知不實之事項而填製會計憑證，即應認構成商業會
    計法第71條第1 款之罪，該罪與刑法第215 條之業務文書登
    載不實罪屬法規競合關係，依特別法優於普通法之原則，應
    優先適用前者之罰則規定（最高法院90年度台上字第5808號
    、91年度台上字第1121號、第3434號、92年度台上字第6792
    號判決亦同此意旨）。核被告甲○○為商業負責人，就前揭
    一之（三）所為，係犯商業會計法第71條第1 款之明知不實
    之事項而填製會計憑證罪；自訴人認被告甲○○此部分犯行
    係犯刑法第216 條、第210 條之行使偽造私文書罪云云，尚
    有未合。被告甲○○利用不知情之會計費玉梅犯前開之罪，
    為間接正犯。被告甲○○先後多次犯行，時間緊接，所犯構
    成要件相同之罪，顯係基於概括犯意而為，應依連續犯之規
    定論以一罪，並加重其刑。再被告甲○○所犯前開三罪，犯
    意各別，行為互異，應分論併罰。
三、就被告乙○○、甲○○上訴駁回有罪（背信）部分：
　　原審認被告2 人罪證明確，因而依刑法第28條、第31條第1
    項、第342 條第1 項、第41條第1 項前段，罰金罰鍰提高標
    準條例第1 條前段、第2 條之規定，並爰審酌被告2 人犯罪
    之動機、目的、手段、所生之危害，及被告乙○○受自訴人
    之委託處理事務，不圖妥慎將事，反與被告甲○○共同謀求
    艾肯公司之不法利益，惡性非輕，且渠2 人犯罪後猶飾詞卸
    責，不思悔改，態度非佳等一切情狀，各量處被告2 人有期
    徒刑4 月，並均諭知易科罰金之折算標準。其認事用法，並
    無違誤，量刑亦稱妥適，被告2 人上訴意旨，仍執前詞，否
    認犯罪，指摘原判決此部分為不當；自訴人上訴意旨，認原
    審量刑過輕，就原審法院適法範圍裁量權之行使為爭執，均
    無理由，均應予駁回。
四、就被告甲○○撤銷改判有罪（行使偽造私文書、明知不實之
    事項而填製會計憑證）部分：
    原審不察而就行使偽造私文書部分，以不能證明被告甲○○
    犯罪而為無罪之諭知；另就明知不實之事項而填製會計憑證
    部分，誤認被告甲○○此部分所為係犯刑法第215 條之業務
    登載不實罪嫌，並與不得提起自訴之稅捐稽徵法第43條第1
    項部分，比較法定刑之輕重結果，以後者為較重之罪，而依
    刑事訴訟法第319 條第3 項之規定，認全部均不得提起自訴
    ，而諭知此部分不受理之判決，均有未洽，自訴人據此指摘
    原判決不當，為有理由，自應由本院將原判決關於被告甲○○被訴行使偽造私文書無罪暨自訴不受理部分予以撤銷改判
    。爰被告甲○○犯罪之動機、目的、手段、所生之危害，與
    犯罪後態度不佳等一切情狀，改量處如主文第2 項所示之刑
    ，並諭知易科罰金之折算標準。並就被告甲○○此撤銷改判
    部分與前揭上訴駁回背信部分所處之刑，定如主文第4 項所
    示之執行刑，並諭知易科罰金之折算標準，以示懲儆。
五、自訴意旨另以：
（一）被告乙○○代表自訴人、被告甲○○代表艾肯公司，共同
      與宏遠公司簽訂本件合作契約書，謊稱自訴人所有之系統
      ，及侵占宏遠公司原應分配予自訴人公司之款項，因認被
      告乙○○、甲○○2 人簽訂合作契約之行為，尚共同涉犯
      刑法第336 條第2 項之業務侵占罪云云。惟按刑法上之侵
      占罪，以持有他人之物而實行不法領得之意思為構成條件
      ，自必須所侵占之物，於不法領得以前，即已在其實力支
      配之下，始與持有之要素相符（最高法院20年度上字第15
      73號判例意旨參照）。本件被告2 人謊稱艾肯公司提供本
      件系統設備，使艾肯公司加入三方合作契約，得以朋分自
      訴人經營語音資訊服務之營業收入，固已損害自訴人之利
      益，而共同觸犯上開背信罪名，然本件系統設備於自訴人
      購入後，迄今均置於宏遠公司之廠房，核無證據堪認曾在
      被告2 人實力支配之下，且該系統設備之所有權狀態亦未
      因合作契約之簽訂而當然變動為被告2 人所有，難認被告
      2 人曾經持有上開系統設備，且有變易持有意思為不法所
      有意思之情事，顯不符合刑法侵占罪之要件；又被告甲○○雖有以艾肯公司名義於91年9 月9 日起至同年10月8 日
      止，自宏遠公司共領取54萬4375元等情，業經本院向宏遠
      公司及臺灣土地銀行雙和分行查證屬實，有取款憑條9 紙
      、簽收單據5 紙及支票2 紙在卷可憑（見本院卷第121 頁
      至第122 頁反面、第125 頁至130 頁），惟上開款項係宏
      遠公司依據前揭三方契約付予艾肯公司之費用，被告甲○○係以艾肯公司負責人之名義具領，縱艾肯公司所領取之
      前開款項原應屬自訴人公司所應分配之財物，然被告甲○○並非受自訴人委託而領取上開款項，是亦無將所持有自
      訴人公司之財物變更為自己所有之侵占行為，至多僅為自
      訴人與艾肯公司或被告甲○○間是否有侵權行為之民事上
      債權債務之關係，核與刑法上之侵占罪要件有間。此外，
      復查無積極證據足認被告2 人有何侵占犯行，此部分罪嫌
      要屬不能證明，惟自訴人認被告此部分行為，與前揭論罪
      科刑之背信部分，有牽連犯之裁判上一罪之關係，爰不另
      為無罪之諭知。
（二）被告甲○○盜開如附表編號1 至4 所示之統一發票，供艾
      肯公司逃漏稅捐沖帳之用，並造成自訴人公司稅金之損失
      ；另開立不實之統一發票22紙（即自訴狀證6 所示，包含
      如附表編5 至7 所示3 紙發票），造成自訴人公司蒙受稅
      金損失；又持自訴人公司印鑑及存款簿盜領發卡銀行將客
      戶刷卡款項撥入自訴人設在臺灣土地銀行之存款，因而認
      被告甲○○連續犯有刑法第216 條、第210 條之行使偽造
      私文書罪，並牽連犯稅捐稽徵法第41條之逃漏稅捐罪云云
      。惟查，稅捐稽徵法第41條所處罰之為納稅義務人，縱被
      告甲○○前開行為確有逃漏稅捐之行為，其納稅義務人應
      為艾肯公司，而非被告甲○○本人，被告甲○○至多僅是
      否構成該法第47條之罪，惟自訴人就艾肯公司有何逃漏稅
      捐之行為，或自訴人公司稅金有何損失一節，始終未提起
      任何證據證明之，此部分犯行即屬不能證明。又自訴人雖
      提出除附表編號5 至7 所示3 紙統一發票以外之19紙統一
      發票，並舉出陳逸萍、林世華、范綱宏、柳東華、張益華
      、周世賓、林雨生、楊義恭、梁長生、翁崇皓、賀楚卿、
      楊政忠、王永明及游金章等人之
      影本，證明被告甲○○亦有開具前開不實（即「假消費，
      真借款」）統一發票之事，惟證人翁崇皓於原審審理時證
      稱：當時伊至自訴人公司有簽立語音加盟契約，而伊亦確
      有意願加盟等語（見原審卷(二)第119 頁、第120 頁）。除
      此之外，其餘如陳逸萍等人均未出面指證是否有「假消費
      ，真借款」等情事，則被告甲○○縱有指示費玉梅開立「
      系統服務費」之統一發票，亦無法據此即指為非語音加盟
      所開立，此部分之犯行亦屬無法證明。再自訴人雖指稱信
      用卡銀行將客戶刷卡款項撥入自訴人設在臺灣土地銀行之
      存款帳戶後，係由被告甲○○盜用公司印鑑及存款簿，盜
      領自訴人存款等語，惟就此未提出任何證據，而自訴人所
      提出之臺灣土地銀行存摺類存款分戶明細表3 紙，僅標明
      匯入帳款多筆，至上開帳款係由何人領取？如何運用？尚
      無從窺測，是被告甲○○此部分行為，亦顯難證明。惟自
      訴人認為此部分行為與被告甲○○前揭論罪科刑部分，分
      別有牽連犯或連續犯之裁判上一罪之關係，亦不另為無罪
      之諭知，併此敘明。
貳、無罪（上訴駁回）部分：
一、按被告未經審判證明有罪確定前，推定其為無罪；犯罪事實
    應依證據認定之，無證據不得推定其犯罪事實；又不能證明
    被告犯罪，應諭知無罪之判決，刑事訴訟法第154 條第2 項
    、第301 條第1 項分別定有明文。次按認定不利於被告之事
    實，須依積極證據，苟積極證據不足為不利於被告事實之認
    定時，即應為有利於被告之認定，更不必有何有利之證據，
    又自訴人之自訴，係以使被告受刑事訴追為目的，是其陳述
    是否與事實相符，仍應調查其他證據以資審查，若被害人之
    陳述並無瑕疵，就其他方面調查又與事實相符，固足採為科
    刑之基礎，徜其陳述尚有瑕疵，則在未究明事實真象前，遽
    採為論罪科刑之根據，即難認為適法（最高法院30年度上字
    第816 號、52年度台上字第1300號及61年度台上字第3099號
    判例亦同此意旨）。又刑事訴訟法第161 條已於91年2 月8
    日修正公布，修正後同條第1 項規定：「檢察官就被告犯罪
    事實，應負舉證責任，並指出證明之方法。」此項規定，於
    自訴程序同有適用，故自訴人對於其所自訴之犯罪事實，應
    負實質之舉證責任，倘自訴人所提出之證據，不足為被告有
    罪之積極證明，或其闡明之證明方法，無從說服法院形成被
    告有罪之心證，基於無罪推定之原則，應為被告無罪之諭知
    ，（最高法院92年度台上字第711 號判決亦同此意旨）。
二、被告丙○○被訴背信及業務侵占部分：
（一）自訴意旨略以：被告丙○○於被告乙○○、甲○○簽訂本
      件合作契約書時，係自訴人公司之話務主任，嗣接任為艾
      肯公司之負責人，曾代表艾肯公司出面向宏遠公司領取自
      訴人經營語音資訊服務應得之91年7 月份及8 月份服務費
      計7 萬6161元，造成自訴人之營業損失，因認被告丙○○
      與被告乙○○、甲○○共同涉犯刑法第342 條之背信罪、
      同法第336 條第2 項之業務侵占罪云云。
（二）自訴人認被告丙○○與乙○○、甲○○共同涉犯前揭背信
      及業務侵占罪嫌，無非係以宏遠公司出具之艾肯公司拆帳
      明細影本二紙，為其論據。惟訊據被告丙○○堅決否認有
      被訴之背信及業務侵占犯行，辯稱：伊不知被告乙○○與
      宏遠公司簽訂本件合作契約書，亦不曾向宏遠公司領取自
      訴人所指之款項等語。經查，自訴人提出之拆帳明細影本
      2 紙，依其形式觀之，乃宏遠公司為彙算艾肯公司每月可
      得之拆帳金額，而由宏遠公司按月製作之文書，其上僅有
      艾肯公司拆帳金額之紀錄，並未記載艾肯公司係於何時領
      款，或由何人代為領款，洵難據此推認艾肯公司拆帳所得
      金額係由被告丙○○出面向宏遠公司領取。再被告乙○○
      等簽立前開三方契約時，被告丙○○僅為自訴人公司之話
      務主任，並非決策高層，又未受託處理自訴人與宏遠公司
      簽約事宜，且自訴人又始終無法舉證證明被告丙○○對於
      被告乙○○等簽立之前揭三方契約事先知情或事中有參與
      ，則被告丙○○縱有領取91年7 、8 月份之服務費7 萬61
      61元，亦係因其嗣後繼任為艾肯公司負責人，以艾肯公司
      負責人身分而依前揭三方契約領取上開款項，自不得因被
      告丙○○嗣後登記為艾肯公司之負責人，即逕行斷定其當
      時與被告乙○○、甲○○間有何犯意聯絡及行為分擔，此
      外，復查無任何證據堪認被告丙○○確有背信及業務侵占
      之犯行，自訴人無從說服本院形成被告丙○○有罪之確定
      心證，基於無罪推定原則，自應諭知被告丙○○無罪之判
      決。
三、被告乙○○、戊○○、丁○○被訴共同背信部分：
（一）自訴意旨另謂：被告乙○○、戊○○、丁○○與甲○○4
      人基於共同犯意聯絡，由被告戊○○於91年9 月2 日連續
      以自訴人名義刊登「信用卡刷卡借現金」之報紙分類廣告
      ，迨不特定客戶撥打廣告所留電話洽詢，即約至自訴人公
      司處所，由被告乙○○、丁○○出面接洽，利用自訴人向
      臺灣土地銀行申請之信用卡刷卡機，由客戶提供信用卡刷
      卡，以假買賣方式，借錢給持卡客戶，並向客戶收取高額
      之利息及手續費，待發卡銀行將客戶刷卡款項撥入自訴人
      司之印鑑及存款簿，盜領自訴人之存款，因認被告乙○○
      、戊○○、丁○○3 人與被告甲○○共同涉有刑法第342
      條第1 項之背信罪嫌云云。
（二）按刑法第342 條第1 項之背信罪，係以意圖為自己或第三
      人不法之利益，或損害本人之利益，為其主觀構成要件，
      倘行為人主觀上係出於本人利益之考量，縱其實施之行為
      涉有其他不法情事，因欠缺上開背信罪之主觀犯意，仍不
      能以背信罪責相繩。本件自訴人認被告乙○○等人涉有此
      部分背信之犯嫌，無非以報紙分類廣告及請款明細各1 紙
      、臺灣土地銀行存摺類存款分戶明細表3 紙、刷卡客戶相
      關資料多紙、錄音譯文1 件，及證人胡宗文、費玉梅、翁
      崇皓、許進融、施錦利、張智偉等人到庭所為證述，為其
      論據。惟訊據被告乙○○等人均否認有何背信犯行，辯稱
      係胡宗文為增加自訴人公司之營業額，以便向銀行貸款週
      轉資金，始指示被告戊○○刊登信用卡廣告以招徠加盟商
      等語。經查，依自訴人提出之報紙分類廣告及請款明細各
      1 紙、刷卡客戶相關資料多紙，及證人許進融、施錦利、
      張智偉於原審審理時所證，固堪認被告戊○○曾在報紙分
      類廣告上刊登信用卡借款廣告，於證人許進融、施錦利、
      張智偉透過朋友介紹或撥打廣告所留電話洽詢，進而前往
      自訴人之公司處所後，即由被告丁○○負責接待，從事所
      謂「假消費，真借款」之交易行為，然許進融等人當時刷
      卡後所取得之現金，是否為自訴人公司之資金？嗣信用卡
      款項撥入自訴人設於臺灣土地銀行之存款帳戶後，是否均
      充入自訴人公司之營收，抑如自訴人所稱均由被告甲○○
      領出？均未見自訴人舉證說明或聲請原審或本院調查證據
      釐清。倘上開刷卡借現金之所得均充入自訴人公司之營業
      收入，則被告乙○○等人所辯渠等係為增加自訴人公司之
      營業額等語，即非無可採之處，則被告等人縱或從事上開
      行為，其究竟有無為自己或第三人不法利益或損害本人利
      益之意圖，抑或出於謀求自訴人公司之利益，仍有懷疑。
      而前開臺灣土地銀行存摺類存款分戶明細表3 紙，無法證
      明匯入帳款多筆由何人領取等情，已如前述；又錄音譯文
      及證人胡宗文、費玉梅到庭所證述之內容，亦未提及刷卡
      後款項之處理事宜，均未能排除本院上開合理懷疑。此外
      ，本院復查無證據足認被告乙○○、戊○○、丁○○等3
      人確有此部分背信之犯行，自訴人無從說服本院形成渠等
      有罪之確定心證，基於無罪推定原則，就被告戊○○、丁○○被訴背信部分，均應諭知無罪之判決；而被告乙○○
      被訴背信部分，此部分倘成立犯罪，其與前揭論罪科刑之
      背信犯行，時間緊接，被害人相同，所犯為構成要件相同
      之罪，自訴人應係認有連續犯之裁判上一罪關係，爰就該
      部分不另為無罪之諭知。
四、被告甲○○被訴教唆盜刻印章部分：
（一）自訴意旨又謂：被告甲○○曾於91年10月9 日教唆同案被
      告謝佩吟（業經判決無罪確定）前往「正利鎖店」偽刻自
      訴人公司及負責人己○○之印章，足生損害於自訴人，因
      認被告甲○○涉犯刑法第217 條第1 項之教唆偽造印章罪
      嫌云云。
（二）按刑法第217 條第1 項之偽造印章罪，須行為人主觀上有
      偽造之犯意，且行為之結果足以生損害於公眾或他人者，
      方能構成本罪。本件自訴人認被告甲○○涉有此部分罪嫌
      ，無非係以其所提出之收據及印文影本各1 紙，及證人胡
      宗文之證詞，為其論據。惟訊據被告甲○○堅詞否認有偽
      造印章之犯行，辯稱：該件印章係胡宗文要刻的，伊始吩
      咐被告謝佩吟去刻等語。經查，被告謝佩吟銜被告甲○○
      之命，前往刻印店請人刻章，固然屬實，惟被告甲○○若
      有偽造自訴人印章之不法犯意，理應私密進行，然本件被
      告甲○○吩咐謝佩吟前去「正利鎖店」刻印，乃以自訴人
      公司之名義而為，此由自訴人提出之收據影本上之抬頭欄
      觀之，甚為明確，被告謝佩吟取回印章後，衡情亦已將該
      紙收據連同印文式樣向自訴人公司提出，自訴人始能於
      本件訴訟向本院提出為證，則被告甲○○是否有偽造印章
      之不法犯意，洵不能無疑，誠難僅依證人胡宗文否認曾指
      示被告甲○○刻印之證言，逕為被告甲○○有罪之認定。
      況且，自訴人所指被告謝佩吟偽刻之印章2 枚，是否曾由
      何人使用於何用途上？未見自訴人舉證說明或聲請本院調
      查證據查明，亦無從判定該2 枚印章之存在是否確有足生
      損害於公眾或他人情事。此外，復查無任何證據堪認被告
      甲○○有自訴人所指之上開犯行，自訴人未能說服本院形
      成被告甲○○此部分有罪之確定心證，基於無罪推定原則
      ，自應諭知被告甲○○無罪之判決。
五、被告甲○○被訴竊盜部分：
（一）自訴意旨又謂：被告甲○○於91年10月25日，以查帳為由
      ，向自訴人公司會計職員費玉梅騙取公司之帳冊，事後將
      自訴人所有之傳票、帳冊、中國信託商業銀行及臺灣土地
      銀行存款簿、9 月份至12月份之統一發票、公司營利事業
      登記證等竊走，因認被告甲○○涉犯刑法第320 條第1 項
      之竊盜罪嫌云云。
（二）按刑法第320 條第1 項竊盜罪之竊取行為，係指行為人違
      背持有人之意思，或未得持有人之同意，而以和平手段取
      走其持有物，破壞他人與持有物之「持有支配關係」。訊
      據被告甲○○否認有何竊盜犯行，而自訴人認被告甲○○
      犯有上開罪嫌，僅聲請傳喚證人即自訴人公司之會計費玉
      梅到庭為證，別無其他證據提出或請求調查。惟依證人費
      玉梅所證：被告甲○○曾說要對帳，向伊索取公司帳冊、
      傳票，至於自訴人公司之營利事業登記證、統一發票、銀
      行存摺等物，本來就由被告甲○○所持有等語（見原審卷
      (一)第205 頁、第232 頁），僅能證明被告甲○○曾經負責
      保管自訴人公司營利事業登記證、統一發票及銀行存摺等
      物，並於徵得會計經辦費玉梅之同意後，向費玉梅索取公
      司之帳冊及傳票，在此階段，被告甲○○尚未破壞持有支
      配關係，顯無竊取行為之可言，至於甲○○於事後是否有
      自訴人所訴之竊盜犯行，未見自訴人提出任何證據加以證
      明。且被告甲○○既要離職，有何須保留前開物件之竊盜
      或侵占動機，亦未見自訴人說明。此外，復查無任何證據
      堪認被告甲○○確有竊盜犯行，自訴人未能說服本院形成
      被告甲○○此部分有罪之確定心證，基於無罪推定原則，
      自應諭知被告甲○○無罪之判決。
六、被告甲○○被訴詐欺取財、偽造有價證券，及被告戊○○被
    訴收受贓物部分：
（一）自訴意旨又謂：自訴人曾簽發付款人均為中國信託商業銀
      行、票號為ＢＧ0000000 號及ＢＧ0000000 號、面額為10
      萬5000元及7 萬3500元、票載發票日均為91年9 月6 日之
      支票2 紙，應由被告甲○○收回作廢，但被告甲○○非但
      未作廢，反而謊稱該2 紙支票已銷燬，實際上交由被告戊○○提領兌現花用；被告甲○○另於91年9 月份，以職務
      之便，冒用自訴人名義盜開付款人為中國信託商業銀行、
      票號ＢＧ0000000 號、面額33萬元之支票1 紙，嗣上開支
      票於91年10月31日兌現，票款存入被告戊○○之存款帳戶
      內，因認被告甲○○涉有刑法第339 條之詐欺罪嫌、第20
      1 條之偽造有價證券罪嫌，被告戊○○涉有刑法第349 之
      贓物罪嫌云云。
（二）按刑法第339 條第1 項之詐欺取財罪或同條第2 項之詐欺
      得利罪，均指行為人出於不法之獲利意圖，實施不正詐術
      ，使人陷於錯誤，而獲得他人之物或財產上利益，致造成
      他人財產損失。又刑法第349 條第1 項或第2 項之贓物罪
      ，其行為客體以「贓物」為限，須為他人因財產犯罪所得
      之物，且行為人明知其物為贓物，仍決意加以收受、搬運
      等，方能構成本罪。本件自訴人認被告甲○○、戊○○涉
      有上開犯行，無非係以其所提出支票影本4 紙，及引用證
      人胡宗文、費玉梅之證詞，為其論據。惟訊據被告甲○○
      、戊○○堅詞否認有何侵占、贓物犯行，被告甲○○辯稱
      ：伊否認曾經持有或盜開自訴人所指之支票，亦不知票款
      為何匯入被告戊○○之存款帳戶內等語；被告戊○○辯稱
      ：自訴人曾透過被告乙○○向伊調借現款，自訴人所指之
      支票均作為償還之用等語。經查，證人費玉梅到庭固證稱
      ：被告甲○○曾告訴伊有2 紙支票，其中一紙7 萬多元，
      另一紙10萬多元，已經作廢等語，惟被告甲○○究竟如何
      意圖為自己或第三人不法之所有，實施如何之詐術，致何
      人陷於錯誤，而獲得何物或何種財產上之利益，均無證據
      足堪認定，難認有何詐欺犯行。再者，證人胡宗文雖到庭
      泛稱：自訴人公司之支票印鑑章有時會交給被告甲○○保
      管等語，但自訴人所指面額33萬元之支票1 紙，究否為被
      告甲○○盜蓋該印章所簽發，亦未據自訴人提出任何證據
      證明。本件支票3 紙是否為被告甲○○財產犯罪所得之物
      ，洵未經自訴人舉證證明，該3 紙支票是否為刑法上之「
      贓物」，尚不能無疑，從而被告戊○○提示上開支票兌現
      ，不能推定其當然有贓物犯罪之認識。此外，復查無任何
      證據堪認被告甲○○及戊○○分別有詐欺、偽造有價證券
      及贓物之犯行，自訴人未能說服本院形成被告甲○○及戊○○此部分有罪之確定心證，基於無罪推定原則，自應諭
      知被告甲○○及戊○○無罪之判決。
七、原審以不能證明被告乙○○、甲○○、戊○○、丁○○前開
    被訴部分犯罪，而諭知該部分無罪之判決，其認事用法，均
    無違誤，自訴人上訴意旨，仍執前詞，指摘原判決此部分為
    不當，並無理由，應駁回之。
、被告甲○○，經合法傳喚，無正當之理由不到庭，爰不待其
    陳述，逕為判決。
據上論斷，應依刑事訴訟法第368 條、第369 條第1 項前段、第
371 條、第364 條、第343 條、第299 條第1 項前段，商業會計
法第71條第1 款，刑法第56條、第216 條、第210 條、第41條第
1 項前段、第51條第5 款，罰金罰鍰提高標準條例第2 條，判決
如主文。
中　　華　　民　　國　　94　　年　　3 　　月　　16　　日
　　　　　　　　　刑事第四庭    審判長法　官  許增男
　　　　　　　　　　　　　　　　　　  法　官  黃鴻昌
　　　　　　　　　　　　　　　　　　  法　官  謝靜恒
以上正本證明與原本無異。
自訴人對於所訴背信、偽造印章、竊盜、詐欺、贓物部分不得上
訴，其餘部分如不服本判決應於收受送達後十日內向本院提出上
訴書狀，其未敘述上訴之理由者並得於提起上訴後十日內向本院
補提理由書（均須按他造當事人之人數附繕本）。
被告甲○○就被訴行使偽造私文書、明知不實之事項而填製會計
憑證部分部分如不服本判決應於收受送達後十日內向本院提出上
訴書狀，其未敘述上訴之理由者並得於提起上訴後十日內向本院
補提理由書（均須按他造當事人之人數附繕本）。
其餘被告不得上訴。
                                      書記官  魏淑娟
中　　華　　民　　國　　94　　年　　3 　　月　　16　　日
附錄：本案論罪科刑法條全文
刑法第342 條第1 項
為他人處理事務，意圖為自己或第三人不法之利益，或損害本人
之利益，而為違背其任務之行為，致生損害於本人之財產或其他
利益者，處5 年以下有期徒刑、拘役、科或併科1000元以下罰金
。
刑法第216 條
行使第條至第條之文書者，依偽造、變造文書或登載不實事項或
使登載不實事項之規定處斷。
刑法第210條
偽造、變造私文書，足以生損害於公眾或他人者，處5 年以下有
期徒刑。
商業會計法第71條
商業負責人、主辦及經辦會計人員或依法受託代他人處理會計事
務之人員有左列情事之一者，處5 年以下有期徒刑、拘役或科或
併科新台幣15000 元以下罰金：
一  以明知為不實之事項，而填製會計憑證或記入帳冊者。
附  表
┌───┬──────┬───────┬──────┬─────────┐
│編  號│  發票號碼  │   發票日期   │  品   名   │發票金額（新臺幣）│
├───┼──────┼───────┼──────┼─────────┤
│ 1    │00000000    │91年7月16日   │佣金收入    │107586元          │
├───┼──────┼───────┼──────┼─────────┤
│ 2    │00000000    │91年8月15日   │佣金收入    │33827元           │
├───┼──────┼───────┼──────┼─────────┤
│ 3    │00000000    │91年8月16日   │資訊服務費  │336000元          │
├───┼──────┼───────┼──────┼─────────┤
│ 4    │00000000    │91年9月13日   │佣金收入    │3917元            │
├───┼──────┼───────┼──────┼─────────┤
│ 5    │00000000    │91年9月26日   │系統服務費  │50000元           │
├───┼──────┼───────┼──────┼─────────┤
│ 6    │00000000    │91年9月26日   │系統服務費  │20000元           │
├───┼──────┼───────┼──────┼─────────┤
│ 7    │00000000    │91年9月26日   │系統服務費  │30000元           │
└───┴──────┴───────┴──────┴─────────┘
